【裁判字號】    90,台上,2398
【裁判日期】    900419
【裁判案由】    違反著作權法
【裁判全文】
最高法院刑事判決                                九十年度台上字第二三九八號
    上 訴 人  乙○○
              甲○○
右上訴人等因違反著作權法案件，不服台灣高等法院台南分院中華民國八十八年二月
十日第二審判決（八十七年度上訴字第一八一九號，起訴案號：台灣台南地方法院檢
察署八十七年度偵字第三五一○、四五八八號），提起上訴，本院判決如左：
    主  文
原判決撤銷，發回台灣高等法院台南分院。
    理  由
本件原判決認定上訴人乙○○與上訴人甲○○係叔姪關係，竟夥同一綽號「阿同」之
不詳姓名成年男子基於共同之犯意聯絡，明知如原判決附表二所示錄音著作為如原判
決附表一所示之著作權人所享有之著作權，竟意圖銷售營利，於民國八十六年二月間
，擅自大量購入不詳姓名人，未經該等公司之授權，非法重製如該附表一所示之著作
權人之錄音著作，並於八十六年一月十日共同前往高雄縣阿蓮鄉阿蓮郵局，以乙○○
名義向該郵局申請租用信箱及郵政劃撥帳號，甲○○填寫申請資料，向阿蓮郵局租得
阿蓮郵政第三號信箱及郵政劃撥帳號00000000號，並製作印有如該附表二所
示歌曲之仿冒錄音帶及ＣＤ唱片訂購目錄於校園內散發，以仿冒錄音帶每捲新台幣（
下同）一百元，仿冒ＣＤ唱片每張二百三十元之價格，由訂購者填寫購買數量及金錢
之訂購單，將訂購單寄至乙○○上開郵政信箱及將購買錄音帶費用劃撥存入上開乙○
○之郵政劃撥帳戶後，再由甲○○駕駛其所有之車牌號碼ＰＳ－○八八號之計程車，
自八十六年二月二十八日起，不定期前往阿蓮郵局，取出劃撥信件及領取帳戶內存款
，依劃撥信件銷售非法重製之如該附表二所示歌曲之仿冒錄音帶及ＣＤ唱片，至同年
十二月九日為止，總計自該信箱內取得八千九百五十二件訂單，自劃撥帳戶內領出八
百七十二萬八千五百七十三元。嗣經警於八十七年三月間循線查獲乙○○、甲○○，
並扣得廣告回信五封、劃撥單及信封六封及平信一件等情，因而撤銷第一審之科刑判
決，改判論處上訴人等共同明知為侵害著作權之物，意圖營利而交付為常業各罪刑，
固非無見。
惟查：(一)本件起訴書犯罪事實記載，上訴人等基於共同常業營利之犯意聯絡，未得原
判決附表一所示著作權人之同意，擅自大量重製如原判決附表二所示之著作，並共同
至高雄縣阿蓮鄉郵局，由乙○○申請阿蓮郵政第三號信箱及郵政劃撥帳號00000
000號後，製作仿冒錄音帶訂購目錄於校園內散發，由訂購者將訂購單寄至上開郵
政信箱，及將錢劃撥入上開乙○○帳戶，再由甲○○不定期前往取出信件及帳戶內存
款等情。依上述記載，檢察官起訴事實，應包括上訴人等涉有意圖銷售而擅自以重製
之方法侵害他人之著作財產權，及以明知為侵害著作權之物，意圖營利而交付之方法
，侵害他人之著作權在內。苟上開二部分均成立犯罪，因擅自以重製之方法侵害他人
之著作財產權，乃係意圖銷售，其重製後之銷售交付行為，自應為意圖銷售而重製之
高度行為所吸收，而為實質上一罪。原判決既認上訴人等被訴意圖銷售而擅自以重製
之方法侵害他人之著作財產權部分，不能證明犯罪，自應於理由內說明此部分與有罪
部分有實質上一罪之關係，不另為無罪之諭知。乃其未為此項不另為無罪諭知之說明
，逕行變更起訴法條，論上訴人等共同意圖營利而交付侵害著作權之物常業罪，即有
違誤。且著作權法第九十三條第三款規定，以同法第八十七條各款方法之一侵害他人
之著作權者，構成犯罪。故「侵害他人之著作權」乃該罪構成要件之一，自應於主文
內予以顯示。原判決主文僅諭知上訴人等共同明知為侵害著作權之物，意圖營利而交
付為常業，並未顯示「侵害他人之著作權」之要件，於法亦有未合。(二)次按有罪之判
決書，應記載犯罪之事實，諸凡有關犯罪之時間、地點、方法、態樣，以及其他與適
用法律有關之事項，均應為詳實之記載，始足為適用法律之依據。原判決論處上訴人
等共同以明知為侵害著作權之物，意圖營利而交付為常業罪刑，惟原判決事實欄並未
記載上訴人等以上開犯行恃以維生，以之為常業之事實，自不足為適用法律之依據。
(三)原判決理由三之（三）說明阿蓮郵局監視甲○○前往提款錄得之照片，顯示有領款
日期八十六年十一月二十一日（見偵字第三五一○號卷第二十五頁），該日期經比對
郵政儲金匯業局函附之甲○○存提款詳情表，並無甲○○於八十六年十一月二十一日
提領台南永樂郵局存款之紀錄，故上開郵政儲金匯業局函文尚難採為甲○○未親自前
往阿蓮郵局提領郵政劃撥帳號00000000號款項之有利證據云云（見原判決第
四頁），惟上開郵局監視錄影照片（見上開偵查卷第二十四、二十五頁），並未顯示
係阿蓮郵局監視錄影照片，因上訴人等上訴意旨已爭執上開照片係台南原佃郵局監視
錄影之照片，案經發回，自應詳予究明。上訴人等上訴意旨，執以指摘原判決違法，
非無理由，應認有撤銷發回更審之原因。
據上論結，應依刑事訴訟法第三百九十七條、第四百零一條，判決如主文。
中      華      民      國     九十     年      四      月     十九     日
                              最高法院刑事第十庭
                                  審判長法官  莊  登  照
                                        法官  洪  明  輝
                                        法官  蔡  清  遊
                                        法官  黃  一  鑫
                                        法官  林  秀  夫
      右正本證明與原本無異
                                              書  記  官
中      華      民      國     九十     年      四      月     三十     日


司法院資訊處製作；財團法人民間司法改革基金會備份。
